【裁判字號】    98,易,179
【裁判日期】    980519
【裁判案由】    侵占等
【裁判全文】
臺灣屏東地方法院刑事判決               98年度易字第179號
公  訴  人  臺灣屏東地方法院檢察署檢察官
被      告  乙○○
選任辯護人  史雙全律師
上列被告因業務侵占等案件，經檢察官提起公訴（97年度偵字第
6149、6268號），本院判決如下：
    主  文
乙○○犯業務侵占罪，處有期徒刑陸月。又犯業務侵占罪，處有
期徒刑陸月。又犯背信罪，處有期徒刑陸月。應執行有期徒刑壹
年肆月。
    事  實
一、乙○○於民國96年3 月7 日至97年8 月18日，任職於興泰實
    業股份有限公司（下稱興泰公司）銷售部門，負責向客戶推
    銷飼料產品及收取帳款，係為興泰公司處理銷售業務之人。
    迨於97年3 月14日，乙○○因收取興泰公司客戶徐聖之貨款
    新臺幣（下同）5 萬7580元後，不慎遺失其中1 萬5580元，
    為補足上開貨款，竟意圖為自己不法之所有，先於97年6 月
    5 日（起訴書誤載為5 月6 日），將其業務上自興泰公司客
    戶陳靖汝所收貨款9306元，挪取其中306 元侵占入己，後於
    97 年8月5 日，另將業務上自陳靖汝所收貨款3 萬元，挪取
    其中6084元侵占入己。迄至97年9 月10日，乙○○以上開侵
    占款項，連同其餘不詳方式所籌金額，總計湊足1 萬5580元
    ，即以徐聖之名義匯回興泰公司，藉此補回前所遺失之收款
    帳目，惟事後興泰公司對帳時發覺有異，進而查悉上情。
二、乙○○身為興泰公司行銷部門員工，係為興泰公司處理銷售
    業務之人，詎其明知所任職務，應向客戶推銷興泰公司之飼
    料產品，竟意圖損害興泰公司之利益，於97年6 月間，在興
    泰公司客戶丙○○位在彰化地區之養雞場內，對丙○○遊說
    ：興泰公司之飼料品質不佳，建議改用新喜生物科技股份有
    限公司（下稱新喜公司）之飼料等語，而為此違背其任務之
    行為，造成丙○○於97年7 月份改用新喜公司飼料，因而減
    少興泰公司訂單，致生損害於興泰公司之利益。
三、案經興泰公司訴由臺灣屏東地方法院檢察署檢察官偵查起訴
    。
    理  由
壹、證據之證據能力
一、被告以外之人於偵查中向檢察官所為陳述，依刑事訴訟法第
    159 條之1 第2 項明文規定原則上得為證據。本件證人丙○○、丁○○於偵查中所為陳述，係於檢察官面前具結作證，
    被告及其辯護人均未抗辯該審判外之陳述有何顯不可信之情
    況，亦未請求行使詰問權，依前開法條規定，自均有證據能
    力。
二、按被告以外之人於審判外之陳述，雖不符刑事訴訟法第159
    條之1 至之4 等4 條之規定，惟經當事人於審判程序同意作
    為證據，法院審酌該言詞陳述或書面陳述作成時之情況，認
    為適當者，亦得為證據；又當事人、代理人或辯護人於法院
    調查證據時，知有刑事訴訟法第159 條第1 項不得為證據之
    情形，而未於言詞辯論終結前聲明異議者，視為有前項之同
    意，刑事訴訟法第159 條之5 定有明文。本件被告及其辯護
    人對證人即興泰公司代表人甲○○於偵查中具狀所為之陳述
    ，未於言詞辯論終結前聲明異議，亦未請求行使詰問權，本
    院審酌上開證據作成時，並無不當取供或非法取得之情形，
    認以之作為本案證據亦屬適當，故依法具有證據能力。
貳、實體方面
一、業務侵占部分：
    上揭業務侵占之犯罪事實，業據被告坦認不諱，核與證人即
    興泰公司代表人甲○○具狀指訴內容相合一致（見偵字第62
    68號第1 頁），尚有興泰公司送貨通知單、現金收款單、客
    戶別帳款明細表等資料顯示，被告兩度簽收客戶陳靖汝款項
    與繳回公司進帳金額相較，俱有短入情形可資佐證（見偵字
    第6268號第5-8 頁），以及被告於97年9 月10日籌足該短少
    金額並匯回興泰公司補足帳目缺口之存款單影本1 份附卷可
    稽（見偵字第6149號第74-1頁）。另被告確於案發時任職興
    泰公司，負責向客戶推銷飼料產品、收取款項進而繳回興泰
    公司等情，亦為被告自承在卷，並有其勞工保險卡、全民健
    保退保紀錄資料各1 紙為憑（見警卷第1 頁反面、偵字第62
    68號第3-4 頁），故被告擅自挪取應收帳款、未依常規入帳
    ，當屬業務侵占行為無訛。從而，被告上開自白與事實相符
    ，堪予採信，本件被告涉犯業務侵占部分事證明確，其犯行
    洵足認定，應依法論科。
二、背信部分：
    訊據被告固坦認就職興泰公司銷售部門時，係負責向客戶推
    銷飼料產品及收取帳款，在任期間知悉興泰公司客戶丙○○
    改用新喜公司飼料，並曾簽收該筆丙○○支付給新喜公司之
    飼料款項，惟矢口否認有何背信犯行，其辯稱：伊沒有遊說
    丙○○改用新喜公司飼料，故丙○○減少興泰公司訂單與伊
    無關；至於丙○○向新喜公司訂購飼料後，由伊出面簽收，
    純因當時新喜公司行銷顧問丁○○有事在忙，伊基於個人立
    場代他簽收云云。經查：
（一）證人丙○○證稱：伊原為興泰公司之客戶，以興泰公司出
      品之「金牌飼料」餵養雞隻，然任職於興泰公司之被告卻
      對伊遊說「金牌飼料品質不佳，將對雞隻造成不良影響，
      建議改用新喜公司飼料」，此時伊雖質疑為何被告推薦競
      爭對手新喜公司之產品，並詢問如果伊減少興泰公司訂單
      被告如何回去交差，惟被告稱興泰公司方面他會另行處理
      ，其後即引介伊原本不認識之新喜公司行銷顧問丁○○，
      伊進而聽從被告前所建議，開始使用新喜公司之飼料等語
      （見偵字第6149號第57-58 頁、本院卷第60頁），已示丙○○聽從被告遊說而減少興泰公司訂單、改用新喜公司飼
      料，致損害於興泰公司利益等情。又丙○○向丁○○購買
      新喜公司飼料後，其給付該筆飼料款項時，被告、丙○○
      、丁○○俱同在場，卻由當時仍任職於興泰公司之被告出
      面簽收款項之事實，為被告及證人丙○○、丁○○等人同
      認在卷（見警卷第5 頁，偵字第6149號第14、44、58頁，
      本院卷第58、60頁），並有該被告具名表示款項結清之支
      票簽收收據影本1 紙附卷可稽（見警卷第15頁）。另據被
      告補陳當時情形略以：丙○○與丁○○為彙算飼料款項，
      雙方乃共同在場試算確認，伊也有在旁聆聽，並參與一部
      分之試算結果，後來款項數額確認後，丁○○因忙於和丙○○丈夫談論他事，無暇記載丙○○給付支票票號暨開立
      收據，才會由伊以自己之名義出面簽收，迨伊簽收完就直
      接讓丙○○拿走收據，沒另請丁○○確定，而伊收執丙○○所付支票則當場轉交給丁○○等語（見本院卷第61頁以
      下），復有渠等書寫彙算內容之資料1 紙在卷可查（見警
      卷第14頁）。則被告於該時既仍任職於興泰公司，衡情自
      應為興泰公司鞏固客源，並與任職於新喜公司之丁○○有
      業務上利益衝突，惟其竟與丁○○一同彙算丙○○應給付
      新喜公司之數額，再以自己之名義簽收彙算後確認之飼料
      款項，據此被告異常參與競爭對手新喜公司事務之情，即
      佐丙○○前證「因聽信被告所稱『興泰公司飼料品質不佳
      』，並接受被告推薦，始改採新喜公司飼料」等語屬實；
      再據被告自承：當時丁○○忙於與丙○○丈夫談論他事，
      由伊出面以自己名義簽收丙○○給付與新喜公司之款項等
      語，顯然無論是興泰公司客戶丙○○或競爭對手職員丁○○，均認可被告得代表新喜公司，毫不擔心被告將因基於
      興泰公司員工之身分而不利於新喜公司，益徵丙○○前開
      證述情節確為實情；又丁○○與丙○○彙算新喜公司應收
      款項之際，均在被告面前，復由被告參與製作一部分之試
      算結果、填載應收款項之支票票號暨收據，則丁○○既稱
      其知悉當時被告仍任於興泰公司（見偵字第6149號第43-4
      4 頁），顯然丁○○斯時乃確認被告與之立場相同，否則
      豈可能任由被告參與新喜公司與丙○○之交易，更證丙○○前揭證詞堪予採信。
（二）至被告辯稱：丁○○前曾任職於興泰公司，是伊昔日主管
      ，故伊出面簽收丙○○所付款項係幫忙丁○○個人，不是
      為新喜公司，即伊根本沒理由需遊說客戶予新喜公司云云
      。惟被告自承其平時簽收客戶款項，係在收據寫下「清」
      字以表示金額彙算完結，再自簽己名表示收執完畢等語（
      見本院卷第60頁），則觀卷附被告簽收丙○○給付款項之
      收據，適與前開被告所陳平時之簽收模式並無不同（見警
      卷第15頁），可見被告係以自己之地位、以自己之方式與
      客戶即丙○○彙算並收款，無所謂幫忙丁○○個人可言。
      何況前開收據僅有被告簽具己名，並未載有任何代簽、代
      表或代理之文義，已與一般代人處理事務之情形有間，且
      被告亦肯認：未表示代理等文義者，意思就是伊自己的簽
      收等語（見本院卷第33頁反面），均證被告前揭辯解乃屬
      避重就輕之詞，不足為採。再被告又辯稱：伊簽收丙○○
      給付之款項時，收據上有加註「金牌」二字，表示伊是興
      泰公司的員工（按：興泰公司出品『金牌飼料』），可見
      伊沒有遊說丙○○，也沒有為新喜公司簽收客戶款項云云
      ，惟被告既不爭執該收據乃新喜公司簽收款項之憑據，而
      被告亦以自己名義為之簽收，業詳前所論，則縱然在收據
      上記載「金牌」二字，殊無從改變被告身為興泰公司員工
      卻為競爭對手新喜公司簽收客戶款項之事實，是被告此一
      辯解，亦無從採為對其有利之認定。
（三）又證人即新喜公司行銷顧問丁○○證稱：被告與伊是昔日
      興泰公司同僚，伊離開興泰公司改赴新喜公司後，雖與被
      告仍有私下往來，不過丙○○訂購新喜公司飼料乙事跟被
      告無關，是丙○○自己一再央求欲試用新喜公司產品，伊
      才勉強與票信不良之丙○○交易，並於簽收票款時請被告
      出面云云（見偵字第6149號第44頁、本院卷第57頁反面）
      。惟丁○○與被告為昔日同僚，暨離職後仍有私交，為其
      等同認在卷（見偵字第6149號第14、44頁），足見2 人交
      情匪淺，且丁○○證述關於前開彙算丙○○應付款項之書
      寫資料（即警卷第14頁所附資料）時，乃於本院審理中先
      稱：該紙計算內容均由伊自行書寫云云（見本院卷第58頁
      反面），嗣於聽聞被告當庭陳稱其參與製作該紙計算式之
      左上角部分後，即又改稱：該紙計算內容確如被告所述，
      有一部分係被告參與製作云云（見本院卷第62頁），是丁○○證詞明顯反覆，並有刻意附和被告之情，顯然丁○○
      非無偏袒被告之可能。再丁○○所稱丙○○票信不良，故
      無吸收丙○○為客戶之意思等節，其僅係聽聞他人轉述丙○○有票信問題（見本院卷第57頁反面），即屬傳聞而非
      有實據，此情自難遽採，況丁○○一方面稱丙○○票信不
      良，一方面卻又接受丙○○訂單並認同以支票為付款方式
      ，更見自相矛盾，益徵丁○○試圖迴護被告、掩飾丙○○
      前受被告遊說之情。從而丁○○上開證述，當不足為被告
      有利之認定。
（四）至辯護人為被告辯稱：被告只是陪丁○○去找丙○○丈夫
      討論中古車買賣乙事，並無遊說丙○○改買新喜公司飼料
      云云，然被告及證人丁○○、丙○○既均稱：確實有中古
      車交易一事，但也有進行新喜公司款項之簽收等語（見偵
      字第6149號第14、44頁，本院卷第59頁），可見丁○○縱
      有購買中古車乙事，然與被告身為興泰公司員工卻推薦他
      人產品、繼而出面簽收款項，因此涉有背信犯行之認定要
      無關連，故辯護人前開辯詞，顯難採為有利於被告之認定
      。再辯護人又辯稱：丙○○經營之養雞場位在彰化地區，
      與被告負責行銷業務之高屏地區無關，故縱然有遊說丙○○購買他牌飼料，也不構成違背任務之行為云云。惟據被
      告自承：興泰公司原負責彰化地區業務之員工因故離職，
      由伊暫代該區之售後服務，當時伊為興泰公司行銷部主任
      兼高屏地區業務，責任範圍從屏東到彰化地區等語（見偵
      字第6149號第13頁、本院卷第48頁），可見興泰公司之彰
      化地區業務職務空缺後既由被告承繼負責，其自有向該區
      客戶推銷興泰公司飼料產品之任務，故辯護人前開所辯容
      有誤會，無足為有利於被告之認定。
（五）被告於96年3 月7 日至97年8 月18日任職興泰公司銷售部
      門，負責向客戶推銷飼料產品及收取帳款，於本件案發期
      間係為興泰公司處理銷售業務之人，責任區域包括原承辦
      之高屏地區與暫代離職人員職務之彰化地區，業詳前述，
      是被告本於職務，理應鞏固公司客源，盡力為公司推銷產
      品，惟其竟遊說興泰公司客戶丙○○改用新喜公司飼料，
      致生興泰公司訂單減少與出貨損失之利益侵害結果，有前
      揭丙○○購買新喜公司飼料之應付款項彙算資料、支票票
      號暨收據各1 紙，以及興泰公司出具之客戶長期銷售分析
      表、出貨明細資料等件在卷可證（見警卷第14-15 頁、本
      院卷第20-25 頁），應認被告確有違背託付之背信行為無
      訛。綜上，本件被告涉犯背信部分事證已臻明確，其犯行
      洵足認定，應依法論科。
三、核被告所為，就事實欄一所示部分，係犯刑法第336 條第2
    項之業務侵占罪，就事實欄二所示部分，係犯刑法第342 條
    第1 項之背信罪。前開二業務侵占罪與一背信罪之間，犯意
    各別，行為互殊，應予分論併罰。至辯護人雖認業務侵占部
    分有接續犯之適用，然被告先後於97年6 月及8 月，兩度挪
    取業務上所收客戶之不同款項，顯係基於各別犯意下所作不
    同行為，尚難認有接續密接之包括一行為關係，是辯護意旨
    容有未洽，一併敘明。爰審酌被告前於93年間，已有偽造文
    書等前科，經臺灣高等法院高雄分院以94年度上訴字第1027
    號判處有期徒刑1 年8 月，緩刑5 年確定，有其前案紀錄表
    、刑案資料查註紀錄表各1 份可考，惟被告未因歷經刑事偵
    審程序而深化法治概念，亦未因蒙獲緩刑自新機會而謹言慎
    行，竟於緩刑期間復犯下本件數起犯行，實應責難；再被告
    受僱於興泰公司，不思忠於職守，非但將應收帳款擅自挪取
    ，更率然因友人丁○○任職新喜公司，即遊說興泰公司客戶
    丙○○改用新喜公司飼料，之後並參與簽收貨款等事，是被
    告侵占業務上應收款項，已屬不該，另違背興泰公司職務所
    託，破壞公司與客戶間信任，致生興泰公司訂單減少之銷售
    損害，更見犯罪結果影響之廣；再被告於案發後僅對業務侵
    占行為自白其罪，而始終否認有何背信犯行，難見其真摯悔
    意，犯後態度不佳；暨被告業務侵占之金額各為306 元、60
    84元，而背信犯行致生興泰公司利益損失約十餘萬元之法益
    侵害程度等一切情狀，各量處如主文所示之刑，並定其應執
    行刑，以示懲儆。
據上論斷，應依刑事訴訟法第299 條第1 項前段，刑法第336 條
第2 項、第342 條第1 項、第51條第5 款，刑法施行法第1 條之
1 第1 項、第2 項前段，判決如主文。
本案經檢察官陳啟能到庭執行職務
中    華    民    國    98    年     5    月    19    日
                  刑事第四庭  審判長法  官  莊鎮遠
                                    法  官  王以齊
                                    法  官  江振源
以上正本證明與原本無異
如不服本判決，應於判決送達後10日內向本院提出上訴書狀（應
附繕本），其未敘述上訴理由者，應於上訴期間屆滿後20日內補
提理由書狀於本院，上訴於臺灣高等法院高雄分院。
中    華    民    國    98    年     5    月    21    日
                                    書記官  潘豐益
附錄本判決論罪科刑法條：
刑法第336 條
對於公務上或因公益所持有之物，犯前條第一項之罪者，處一年
以上七年以下有期徒刑，得併科五千元以下罰金。
對於業務上所持有之物，犯前條第一項之罪者，處六月以上五年
以下有期徒刑，得併科三千元以下罰金。
前二項之未遂犯罰之。
刑法第342 條
為他人處理事務，意圖為自己或第三人不法之利益，或損害本人
之利益，而為違背其任務之行為，致生損害於本人之財產或其他
利益者，處五年以下有期徒刑、拘役或科或併科一千元以下罰金
。
前項之未遂犯罰之。


司法院資訊處製作；財團法人民間司法改革基金會備份。
